---
title: "Сборка датасета: качество медицины глазами граждан"
subtitle: "Объединение D002, D008 и региональных показателей здравоохранения в одну таблицу"
date: "`r Sys.Date()`"
output:
  html_document:
    toc: true
    toc_float: true
    code_folding: show
---

```{r setup, include = FALSE}
knitr::opts_chunk$set(message = FALSE, warning = FALSE)

suppressPackageStartupMessages({
  library(tidyverse)
})

# Исходные таблицы лежат в Data/Original, результат сохраняется в корень Data/
data_dir <- file.path("Data", "Original")
out_dir  <- "Data"

# Исходные таблицы в git не хранятся: содержимое папки с данными датасета
# (d002/, d008/, documentation/ …) нужно скопировать в Data/Original/.
need <- file.path(data_dir, c(paste0("d002/", 2021:2024, "/subject.csv"),
                              paste0("d002/", 2021:2024, "/ocenka.csv"),
                              paste0("d008/", 2021:2024, "/kontr_k.csv")))
if (!all(file.exists(need))) {
  stop("Не найдены исходные таблицы, например ", need[!file.exists(need)][1],
       ". Скопируйте папку с данными датасета в Data/Original (см. README.md).")
}
years    <- 2021:2024

read_form <- function(path) {
  read_csv(path, col_types = cols(.default = col_character()), progress = FALSE)
}
```

## Что получается на выходе

Одна строка — **один респондент анкеты D002 в одном году** (около 12 тыс. в год, 47 771 строк
за 2021–2024). Файлы в папке `Data/`:

| Файл | Что внутри |
|---|---|
| `health_quality_dataset.rds` | Датасет для R. У каждого столбца есть подпись (атрибут `label`) — в RStudio она видна под именем столбца в `View()` |
| `health_quality_dataset.csv` | Тот же датасет в CSV (UTF-8) для других программ; подписи — в словаре |
| `health_quality_dictionary.csv` | Словарь: имя столбца, подпись, источник, коды ответов |

Загрузка в R: `df <- readRDS("Data/health_quality_dataset.rds"); View(df)`.

**Принципы:**

* В датасет попадают **все** исходные колонки анкеты D002 (`subject`, `ocenka`), строка
  респондента из D008 и все региональные показатели.
* Поверх исходных колонок сделаны **гармонизированные переменные** с понятными именами: номера
  вопросов в анкете менялись по годам, и одна и та же колонка (например, `GR151`) в разные годы
  означает разное. Для анализа используйте гармонизированные переменные.
* Коды ответов **не перекодируются**: «89 — не применимо / затрудняюсь ответить» сохраняется как
  есть. Перед расчётами средних 89 нужно заменить на пропуск.
* **Респонденты младше 15 лет не удаляются** (в данных 2022–2024 годов их около 2 тыс., включая
  возраст −1; анкета рассчитана на 15+). Для них есть флаг `under15`.

## Порядок столбцов

1. Идентификаторы и демография: `year`, `NOMER`, `NOMP`, `TE`, `region_name`, `K`, `area`,
   `POL`, `sex`, `age`, `under15`.
2. Гармонизированные переменные D002 (имена без префикса).
3. `d008_*` — строка респондента из контрольной карточки домохозяйства (D008).
4. `reg_*` — показатели здравоохранения региона в этом году.
5. `subj_*` — исходные колонки таблицы `subject.csv`.
6. `oc_*` — исходные колонки таблицы `ocenka.csv`.

## 1. Карта гармонизации

Соответствие установлено по бланкам анкеты D002 каждого года и проверено на данных: у каждой
колонки должен совпадать набор кодов ответов.

```{r harmonization-map}
scale10 <- "1–10 (1–3 не удовлетворён, 4–7 частично, 8–10 удовлетворён), 89 — не применимо / затрудняюсь"

# var — имя в датасете; файл и колонка по годам (NA — вопроса в этом году нет)
harm <- tribble(
  ~var,                 ~label,                                                        ~codes,        ~f21,      ~c21,       ~f22,      ~c22,      ~f23,      ~c23,
  "quality_state",      "Q15.2. Удовлетворённость качеством государственной медицины", scale10,       "subject", "GR152",    "subject", "GR151",   "subject", "GR14_1",
  "access_state",       "Q15.3. Удовлетворённость доступностью государственной медицины", scale10,    "subject", "GR153",    "subject", "GR161",   "subject", "GR15_1",
  "cost_state",         "Удовлетворённость стоимостью государственной медицины (только 2021)", scale10, "subject", "GR151",  NA,        NA,        NA,        NA,
  "quality_private",    "Удовлетворённость качеством частной медицины",                scale10,       "subject", "GR162",    "subject", "GR152",   "subject", "GR14_2",
  "access_private",     "Удовлетворённость доступностью частной медицины",             scale10,       "subject", "GR163",    "subject", "GR162",   "subject", "GR15_2",
  "cost_private",       "Удовлетворённость стоимостью частной медицины (только 2021)", scale10,       "subject", "GR161",    NA,        NA,        NA,        NA,
  "svc_con",            "Качество услуг Госкорпорации «Правительство для граждан» (ЦОН)", scale10,    "subject", "GR191",    "subject", "GR191",   "subject", "GR18_1",
  "svc_tax",            "Качество услуг налоговых органов",                            scale10,       "subject", "GR192",    "subject", "GR192",   "subject", "GR18_2",
  "svc_police",         "Качество услуг полиции",                                      scale10,       "subject", "GR193",    "subject", "GR193",   "subject", "GR18_3",
  "svc_ambulance",      "Качество услуг станций скорой медицинской помощи",            scale10,       "subject", "GR194",    "subject", "GR194",   "subject", "GR18_4",
  "svc_fire",           "Качество услуг пожарной службы",                              scale10,       "subject", "GR195",    "subject", "GR195",   "subject", "GR18_5",
  "svc_other_gov",      "Качество прочих государственных услуг",                       scale10,       "subject", "GR196",    "subject", "GR196",   "subject", "GR18_6",
  "sat_life",           "Удовлетворённость жизнью в целом",                            scale10,       "subject", "GR1",      "subject", "GR1",     "subject", "GR1",
  "sat_living",         "Удовлетворённость условиями жизни",                           scale10,       "subject", "GR2",      "subject", "GR2",     "subject", "GR2",
  "sat_health",         "Q3. Удовлетворённость состоянием своего здоровья",            scale10,       "subject", "GR3",      "subject", "GR3",     "subject", "GR3",
  "sat_finance",        "Удовлетворённость своим финансовым положением",               scale10,       "subject", "GR4",      "subject", "GR4",     "subject", "GR4",
  "wealth",             "Q2.1. Самооценка уровня материального обеспечения",
    "1 малообеспеченные, 2 ниже среднего, 3 средний, 4 несколько выше среднего, 5 относительно состоятельные, 6 высокий",
                                                                                                       "ocenka",  "GR1",      "ocenka",  "GR1",     "subject", "GR21",
  "wealth_change",      "Q2.2. Изменение благосостояния за последний год",
    "1 не изменилось, 2 улучшилось, 3 ухудшилось",                                                     "ocenka",  "GR2",      "ocenka",  "GR2",     "subject", "GR23",
  "expectations",       "Ожидания: будете ли жить лучше в ближайший год",
    "1–5 (коды по бланку года)",                                                                       "ocenka",  "GR3",      "ocenka",  "GR3",     "subject", "GR24",
  "unexpected_expense", "Может ли домохозяйство покрыть непредвиденные расходы без займов",
    "1 да, 2 нет; в 2021 ещё 3 не актуально (в 2021 без суммы в формулировке, с 2022 — 30–40 тыс. тг)", "ocenka", "GR34",    "ocenka",  "GR35",    "ocenka",  "GR35",
  "unmet",              "Q18. Были ли случаи, когда не смогли воспользоваться услугами здравоохранения",
    "1 да, 2 нет, 3 нет, не было необходимости",                                                       "ocenka",  "GR318",    "ocenka",  "GR319",   "ocenka",  "GR319"
)

reasons <- tribble(
  ~k, ~label,
  1,  "самолечение",
  2,  "решил(а), что и так выздоровлю",
  3,  "высокая стоимость услуг",
  4,  "слишком дорогое лекарство",
  5,  "большие очереди",
  6,  "отсутствие специалиста",
  7,  "учреждения далеко / нет возможности доехать",
  8,  "отсутствие лекарств",
  9,  "плохое обслуживание / не доверяю",
  10, "другие причины"
) |>
  transmute(var = paste0("unmet_reason_", k),
            label = paste0("Q19. Причина, по которой не смогли воспользоваться медпомощью: ", label),
            codes = "1 отмечено, 0 не отмечено, NA — вопрос не задавался (Q18 ≠ 1)",
            f21 = "ocenka", c21 = paste0("GR319_", k), f22 = "ocenka", c22 = paste0("GR320_", k),
            f23 = "ocenka", c23 = paste0("GR320_", k))

harm <- bind_rows(harm, reasons)

# Длинная форма карты: год × переменная → файл и колонка (2024 = как 2023)
harm_long <- harm |>
  transmute(var, `2021` = paste(f21, c21), `2022` = paste(f22, c22),
            `2023` = paste(f23, c23), `2024` = paste(f23, c23)) |>
  pivot_longer(-var, names_to = "year", values_to = "src", names_transform = as.integer) |>
  filter(src != "NA NA") |>
  separate(src, c("file", "col"), sep = " ")

harm |>
  transmute(Переменная = var, Смысл = label,
            `2021` = paste(f21, c21), `2022` = paste(f22, c22), `2023–2024` = paste(f23, c23)) |>
  mutate(across(`2021`:`2023–2024`, \(x) na_if(x, "NA NA"))) |>
  knitr::kable()
```

## 2. Чтение и проверка D002

```{r read-d002}
check_codes <- function(x, allowed, what) {
  bad <- setdiff(unique(na.omit(x)), allowed)
  if (length(bad) > 0) stop(what, ": недопустимые коды ", paste(head(bad, 10), collapse = ", "))
}

allowed_codes <- function(var) {
  if (var == "wealth") return(as.character(1:6))
  if (var %in% c("wealth_change", "unmet", "unexpected_expense")) return(as.character(1:3))
  if (var == "expectations") return(as.character(1:5))
  if (startsWith(var, "unmet_reason")) return("1")
  as.character(c(1:10, 89))                       # шкалы удовлетворённости
}

read_d002 <- function(y) {
  s <- read_form(file.path(data_dir, "d002", y, "subject.csv"))
  o <- read_form(file.path(data_dir, "d002", y, "ocenka.csv"))
  stopifnot(!anyDuplicated(s$NOMER), !anyDuplicated(o$NOMER), setequal(s$NOMER, o$NOMER))

  src <- list(subject = s, ocenka = o)
  m <- filter(harm_long, year == y)

  # гармонизированные переменные с проверкой кодов
  harmonized <- map2(m$file, m$col, \(f, cl) {
    stopifnot(cl %in% names(src[[f]]))
    src[[f]][[cl]][match(s$NOMER, src[[f]]$NOMER)]
  }) |> set_names(m$var) |> as_tibble()
  iwalk(harmonized, \(x, v) check_codes(x, allowed_codes(v), paste(y, v)))

  # причины: 1/0 у тех, кому задавали вопрос (unmet = 1), NA у остальных
  harmonized <- harmonized |>
    mutate(across(starts_with("unmet_reason"),
                  \(x) if_else(unmet == "1", as.integer(x %in% "1"), NA_integer_)))
  stopifnot(sum(harmonized$unmet != "1" &
                  rowSums(select(harmonized, starts_with("unmet_reason")), na.rm = TRUE) > 0) == 0)

  bind_cols(
    tibble(year = as.integer(y), NOMER = s$NOMER, NOMP = s$NOMP, TE = s$TE, K = s$K, POL = s$POL,
           age = as.numeric(s$VOZ)),
    harmonized,
    rename_with(select(s, -NOMER), \(x) paste0("subj_", x)),
    rename_with(select(o, -NOMER)[match(s$NOMER, o$NOMER), ], \(x) paste0("oc_", x))
  )
}

d002 <- map(years, read_d002) |> list_rbind()

# Респондент в subject и ocenka — один и тот же человек (NOMP совпадает в 97–100% случаев)
d002 |>
  group_by(year) |>
  summarise(`Респондентов` = n(), `NOMP совпадает в subject и ocenka` =
              scales::percent(mean(subj_NOMP == oc_NOMP), 0.1)) |>
  knitr::kable()
```

## 3. Строка респондента из D008

Присоединяем по `NOMER` + `NOMP`. Регион и тип местности в D008 совпадают с D002, поэтому
дублирующие колонки не берём.

```{r read-d008}
d008 <- map(years, \(y) {
  read_form(file.path(data_dir, "d008", y, "kontr_k.csv")) |>
    mutate(year = as.integer(y))
}) |> list_rbind()
stopifnot(!anyDuplicated(d008[c("year", "NOMER", "NOMP")]))

d008_resp <- d008 |>
  select(-any_of(c("TE", "K", "GOD"))) |>
  rename_with(\(x) paste0("d008_", x), -c(year, NOMER, NOMP))

dataset <- d002 |> left_join(d008_resp, by = c("year", "NOMER", "NOMP"))
stopifnot(nrow(dataset) == nrow(d002))

dataset |>
  group_by(year) |>
  summarise(`Найдены в D008` = scales::percent(mean(!is.na(d008_RODSTVO)), 0.1)) |>
  knitr::kable()
```

## 4. Региональные показатели

Показатели здравоохранения региона за тот же год (`Data/health_regions.csv`):
текущие расходы организаций здравоохранения (БНС), врачи, средний медперсонал, койки и
население (система БНС «Талдау»). В 2021 году регионов 17 — области Абай, Жетісу и Ұлытау созданы
в 2022 году.

```{r regional}
regional <- read_csv(file.path(out_dir, "health_regions.csv"),
                     col_types = cols(year = col_integer(), TE = col_character(),
                                      region = col_character(), .default = col_double())) |>
  rename_with(\(x) paste0("reg_", x), -c(year, TE))
stopifnot(!anyDuplicated(regional[c("year", "TE")]))

dataset <- dataset |> left_join(regional, by = c("year", "TE"))
stopifnot(nrow(dataset) == nrow(d002), all(!is.na(dataset$reg_health_exp_pc)))
```

## 5. Производные поля и порядок столбцов

```{r derived}
region_names <- c(
  "10" = "Абай", "11" = "Акмолинская", "15" = "Актюбинская", "19" = "Алматинская",
  "23" = "Атырауская", "27" = "Западно-Казахстанская", "31" = "Жамбылская", "33" = "Жетісу",
  "35" = "Карагандинская", "39" = "Костанайская", "43" = "Кызылординская",
  "47" = "Мангистауская", "55" = "Павлодарская", "59" = "Северо-Казахстанская",
  "61" = "Туркестанская", "62" = "Ұлытау", "63" = "Восточно-Казахстанская",
  "71" = "г. Астана", "75" = "г. Алматы", "79" = "г. Шымкент"
)
stopifnot(all(dataset$TE %in% names(region_names)))

dataset <- dataset |>
  mutate(region_name = unname(region_names[TE]),
         area = if_else(K == "2", "Село", "Город"),
         sex = if_else(POL == "2", "Женщина", "Мужчина"),
         under15 = age < 15,
         across(all_of(setdiff(harm$var, reasons$var)), as.integer)) |>
  select(year, NOMER, NOMP, TE, region_name, K, area, POL, sex, age, under15,
         all_of(harm$var), starts_with("d008_"), starts_with("reg_"),
         starts_with("subj_"), starts_with("oc_"))

cat("Строк:", nrow(dataset), " столбцов:", ncol(dataset),
    " младше 15 лет:", sum(dataset$under15), "\n")
```

## 6. Подписи столбцов

Подпись хранится в атрибуте `label` каждого столбца. Для исходных колонок `subj_*` и `oc_*`
подпись говорит, какой гармонизированной переменной колонка соответствует в каждом году; если
колонка не гармонизирована, её смысл нужно смотреть по бланку анкеты соответствующего года.

```{r labels}
base_labels <- tribble(
  ~var,          ~label,                                                            ~source,             ~codes,
  "year",        "Год обследования",                                               "—",                  "2021–2024",
  "NOMER",       "Идентификатор домохозяйства (ГГГГ + номер; между годами не связывает)", "D002",       "",
  "NOMP",        "Номер респондента в домохозяйстве (01 — глава)",                 "D002",               "",
  "TE",          "Код региона (2 знака КАТО)",                                      "D002",               "10…79; в 2021 — 17 регионов",
  "region_name", "Название региона",                                                "по коду TE",         "",
  "K",           "Тип населённого пункта (код)",                                   "D002",               "1 город, 2 село",
  "area",        "Тип населённого пункта",                                          "по коду K",          "Город / Село",
  "POL",         "Пол респондента (код)",                                           "D002",               "1 мужской, 2 женский",
  "sex",         "Пол респондента",                                                 "по коду POL",        "Мужчина / Женщина",
  "age",         "Возраст респондента, лет",                                        "D002 subject (VOZ)", "в 2022–2024 встречаются значения < 15 и −1",
  "under15",     "Флаг: респондент младше 15 лет (артефакт данных; анкета рассчитана на 15+)", "по age", "TRUE / FALSE"
)

harm_dict <- harm |>
  left_join(harm_long |>
              group_by(var) |>
              summarise(source = paste0("D002: ", paste(unique(paste0(year, " ", file, ".", col)),
                                                         collapse = "; ")), .groups = "drop"),
            by = "var") |>
  select(var, label, source, codes)

d008_labels <- c(
  RODSTVO = "Отношение к главе домохозяйства: 1 глава, 2 супруг(а), 3 сын/дочь, 4 отец/мать, 5 брат/сестра, 6 дед/бабушка, 7 внук/внучка, 8 другое родство, 9 не родственник",
  KOL_CHL = "Число членов домохозяйства",
  GOD_ROJD = "Год рождения (нет в 2021)", MES_ROJD = "Месяц рождения (нет в 2021)",
  ROST = "Рост, см",
  SEM_POL = "Семейное положение (18+): 1 никогда не состоял(а), 2 в браке, 3 вдовец/вдова, 4 разведён(а)",
  UROV = "Образование: 1 дошкольное, 2 начальное, 3 основное среднее, 4 среднее / ТиПО, 5 высшее, 6 послевузовское, 7 нет",
  VR_OTS = "Временно отсутствует / присутствует на 1 января (статус + причина)",
  IZM_SOST = "Переключатель: состав домохозяйства менялся (0/1)",
  PR_IZA = "Изменение состава в апреле (статус × причина)", PR_IZI = "Изменение состава в июле (статус × причина)",
  PR_IZO = "Изменение состава в октябре (статус × причина)", PR_IZYA = "Изменение состава в январе (статус × причина)",
  STATUS = "Статус основной деятельности на 1 января (15+): 1 наёмный, 2 не по найму, 3 безработный, 4 пенсионер, 5 учащийся, 6 домохозяйство/уход, 7 нетрудоспособный, 8 прочие неактивные",
  STATUSF = "11 — работает по найму у физического лица",
  IZM_STATUS = "Переключатель: статус менялся в течение года (0/1)",
  STATUS1 = "Статус в 1 квартале (коды как STATUS)", STATUS2 = "Статус во 2 квартале (коды как STATUS)",
  STATUS3 = "Статус в 3 квартале (коды как STATUS)", STATUS4 = "Статус в 4 квартале (коды как STATUS)",
  STATUSF1 = "Работа у физлица, 1 квартал", STATUSF2 = "Работа у физлица, 2 квартал",
  STATUSF3 = "Работа у физлица, 3 квартал", STATUSF4 = "Работа у физлица, 4 квартал",
  ZT = "Время на заполнение (не заполнено)",
  FIZ = "Занятия физкультурой (только 2024): 1 самостоятельно, 2 в учебном заведении, 3 профессионально, 4 нет",
  FIZM = "Где занимается физкультурой (2024): 1 секции/залы, 2 самостоятельно, 3 и то и другое",
  FIZCH = "Частота занятий физкультурой (2024): 1–7 дней в неделю, 8 от случая к случаю",
  FIZMIN = "Средняя длительность занятия, минут (2024)"
)

reg_labels <- c(
  reg_region = "Название региона в региональном файле",
  reg_population = "Численность населения региона (Талдау, показатель 703831)",
  reg_health_exp_pc = "Текущие расходы организаций здравоохранения и социального обслуживания на человека, тг (БНС, ФХД, лист 1.1; все годы)",
  reg_doctors_per10k = "Врачи всех специальностей на 10 000 населения (Талдау 704315 / население)",
  reg_nurses_per10k = "Средний медицинский персонал на 10 000 населения (Талдау 704317 / население)",
  reg_beds_per10k = "Больничные койки на 10 000 населения (Талдау 704310 / население)",
  reg_health_exp_med_pc = "Текущие расходы организаций здравоохранения (без соцуслуг) на человека, тг (БНС, лист 1.2; 2022–2024)",
  reg_hospital_exp_pc = "Текущие расходы больничных организаций на человека, тг (БНС, лист 1.3; 2022–2024)",
  reg_primary_exp_pc = "Текущие расходы общей врачебной практики на человека, тг (БНС, лист 1.4; 2022–2024)"
)

raw_label <- function(col, prefix, file) {
  orig <- sub(paste0("^", prefix), "", col)
  hits <- harm_long |> filter(file == !!file, col == orig) |> arrange(year)
  meaning <- if (nrow(hits) == 0) {
    "негармонизированная колонка — смысл по бланку анкеты года"
  } else {
    paste0("в ", hits$year, ": ", hits$var, collapse = "; ")
  }
  paste0("Исходная колонка ", file, ".csv ", orig, " — ", meaning)
}

dictionary <- bind_rows(
  base_labels,
  harm_dict,
  tibble(var = grep("^d008_", names(dataset), value = TRUE)) |>
    mutate(orig = sub("^d008_", "", var),
           label = coalesce(d008_labels[orig], paste("Колонка D008", orig)),
           source = paste0("D008 kontr_k.csv, ", orig), codes = "") |>
    select(-orig),
  tibble(var = grep("^reg_", names(dataset), value = TRUE)) |>
    mutate(label = coalesce(reg_labels[var], var), source = "Региональные показатели", codes = ""),
  tibble(var = grep("^subj_", names(dataset), value = TRUE)) |>
    mutate(label = map_chr(var, \(v) raw_label(v, "subj_", "subject")),
           source = "D002 subject.csv", codes = ""),
  tibble(var = grep("^oc_", names(dataset), value = TRUE)) |>
    mutate(label = map_chr(var, \(v) raw_label(v, "oc_", "ocenka")),
           source = "D002 ocenka.csv", codes = "")
)

# в каждой ли колонке есть подпись, и нет ли подписей без колонок
stopifnot(setequal(dictionary$var, names(dataset)), !anyDuplicated(dictionary$var))

# подпись = смысл + коды; именно её показывает RStudio в View()
full_label <- with(dictionary, if_else(codes == "" | is.na(codes), label, paste0(label, " [", codes, "]")))
names(full_label) <- dictionary$var
for (v in names(dataset)) attr(dataset[[v]], "label") <- unname(full_label[v])

dictionary |>
  filter(!startsWith(var, "subj_"), !startsWith(var, "oc_")) |>
  head(45) |>
  knitr::kable(caption = "Начало словаря (без исходных колонок subj_ и oc_)")
```

## 7. Сохранение

```{r save}
saveRDS(dataset, file.path(out_dir, "health_quality_dataset.rds"))
write_csv(dataset, file.path(out_dir, "health_quality_dataset.csv"), na = "")
write_csv(dictionary, file.path(out_dir, "health_quality_dictionary.csv"), na = "")

# проверка: подписи переживают сохранение
check <- readRDS(file.path(out_dir, "health_quality_dataset.rds"))
stopifnot(identical(attr(check$quality_state, "label"), unname(full_label["quality_state"])))

tibble(Файл = c("health_quality_dataset.rds", "health_quality_dataset.csv", "health_quality_dictionary.csv"),
       `Размер, МБ` = round(file.size(file.path(out_dir, Файл)) / 1e6, 1)) |>
  knitr::kable()
```
