---
title: "Сборка датасета: качество медицины глазами граждан"
subtitle: "Объединение D002, D008, доходов D004 и региональных показателей в одну таблицу"
date: "`r Sys.Date()`"
output:
  html_document:
    toc: true
    toc_float: true
    code_folding: show
---

```{r setup, include = FALSE}
knitr::opts_chunk$set(message = FALSE, warning = FALSE)

suppressPackageStartupMessages({
  library(tidyverse)
})

# Исходные таблицы лежат в Data/Original, результат сохраняется в корень Data/
data_dir <- file.path("Data", "Original")
out_dir  <- "Data"

# Исходные таблицы в git не хранятся: содержимое папки с данными датасета
# (d002/, d008/, documentation/ …) нужно скопировать в Data/Original/.
need <- file.path(data_dir, c(paste0("d002/", 2021:2024, "/subject.csv"),
                              paste0("d002/", 2021:2024, "/ocenka.csv"),
                              paste0("d008/", 2021:2024, "/kontr_k.csv"),
                              paste0("d004/", rep(2021:2024, each = 4), "/", 1:4, "kv/kv_vopr0.csv"),
                              paste0("d004/", rep(2021:2024, each = 4), "/", 1:4, "kv/kv_vopr11.csv")))
if (!all(file.exists(need))) {
  stop("Не найдены исходные таблицы, например ", need[!file.exists(need)][1],
       ". Скопируйте папку с данными датасета в Data/Original (см. README.md).")
}
years    <- 2021:2024

read_form <- function(path) {
  read_csv(path, col_types = cols(.default = col_character()), progress = FALSE)
}
```

## Что получается на выходе

Одна строка — **один респондент анкеты D002 в одном году** (около 12 тыс. в год, 47 771 строк
за 2021–2024). Файлы в папке `Data/`:

| Файл | Что внутри |
|---|---|
| `health_quality_dataset.rds` | Датасет для R. У каждого столбца есть подпись (атрибут `label`) — в RStudio она видна под именем столбца в `View()` |
| `health_quality_dataset.csv` | Тот же датасет в CSV (UTF-8) для других программ; подписи — в словаре |
| `health_quality_dictionary.csv` | Словарь: имя столбца, подпись, источник, коды ответов |

Загрузка в R: `df <- readRDS("Data/health_quality_dataset.rds"); View(df)`.

**Принципы:**

* В датасет попадают **все** исходные колонки анкеты D002 (`subject`, `ocenka`), строка
  респондента из D008, доходы домохозяйства и респондента из D004 (в среднем за год) и все
  региональные показатели.
* Поверх исходных колонок сделаны **гармонизированные переменные** с понятными именами: номера
  вопросов в анкете менялись по годам, и одна и та же колонка (например, `GR151`) в разные годы
  означает разное. Для анализа используйте гармонизированные переменные.
* Коды ответов **не перекодируются**: «89 — не применимо / затрудняюсь ответить» сохраняется как
  есть. Перед расчётами средних 89 нужно заменить на пропуск.
* **Респонденты младше 15 лет не удаляются** (в данных 2022–2024 годов их около 2 тыс., включая
  возраст −1; анкета рассчитана на 15+). Для них есть флаг `under15`.

## Порядок столбцов

1. Идентификаторы и демография: `year`, `NOMER`, `NOMP`, `TE`, `region_name`, `K`, `area`,
   `POL`, `sex`, `age`, `under15`.
2. Гармонизированные переменные D002 (имена без префикса).
3. `d008_*` — строка респондента из контрольной карточки домохозяйства (D008).
4. `inc_*` — доходы домохозяйства и респондента (D004), номинальные и в ценах 2024 года.
5. `reg_*` — показатели здравоохранения региона и уровень цен в этом году.
6. `subj_*` — исходные колонки таблицы `subject.csv`.
7. `oc_*` — исходные колонки таблицы `ocenka.csv`.

## 1. Карта гармонизации

Соответствие установлено по бланкам анкеты D002 каждого года и проверено на данных: у каждой
колонки должен совпадать набор кодов ответов.

```{r harmonization-map}
scale10 <- "1–10 (1–3 не удовлетворён, 4–7 частично, 8–10 удовлетворён), 89 — не применимо / затрудняюсь"

# var — имя в датасете; файл и колонка по годам (NA — вопроса в этом году нет)
harm <- tribble(
  ~var,                 ~label,                                                        ~codes,        ~f21,      ~c21,       ~f22,      ~c22,      ~f23,      ~c23,
  "quality_state",      "Q15.2. Удовлетворённость качеством государственной медицины", scale10,       "subject", "GR152",    "subject", "GR151",   "subject", "GR14_1",
  "access_state",       "Q15.3. Удовлетворённость доступностью государственной медицины", scale10,    "subject", "GR153",    "subject", "GR161",   "subject", "GR15_1",
  "cost_state",         "Удовлетворённость стоимостью государственной медицины (только 2021)", scale10, "subject", "GR151",  NA,        NA,        NA,        NA,
  "quality_private",    "Удовлетворённость качеством частной медицины",                scale10,       "subject", "GR162",    "subject", "GR152",   "subject", "GR14_2",
  "access_private",     "Удовлетворённость доступностью частной медицины",             scale10,       "subject", "GR163",    "subject", "GR162",   "subject", "GR15_2",
  "cost_private",       "Удовлетворённость стоимостью частной медицины (только 2021)", scale10,       "subject", "GR161",    NA,        NA,        NA,        NA,
  "svc_con",            "Качество услуг Госкорпорации «Правительство для граждан» (ЦОН)", scale10,    "subject", "GR191",    "subject", "GR191",   "subject", "GR18_1",
  "svc_tax",            "Качество услуг налоговых органов",                            scale10,       "subject", "GR192",    "subject", "GR192",   "subject", "GR18_2",
  "svc_police",         "Качество услуг полиции",                                      scale10,       "subject", "GR193",    "subject", "GR193",   "subject", "GR18_3",
  "svc_ambulance",      "Качество услуг станций скорой медицинской помощи",            scale10,       "subject", "GR194",    "subject", "GR194",   "subject", "GR18_4",
  "svc_fire",           "Качество услуг пожарной службы",                              scale10,       "subject", "GR195",    "subject", "GR195",   "subject", "GR18_5",
  "svc_other_gov",      "Качество прочих государственных услуг",                       scale10,       "subject", "GR196",    "subject", "GR196",   "subject", "GR18_6",
  "sat_life",           "Удовлетворённость жизнью в целом",                            scale10,       "subject", "GR1",      "subject", "GR1",     "subject", "GR1",
  "sat_living",         "Удовлетворённость условиями жизни",                           scale10,       "subject", "GR2",      "subject", "GR2",     "subject", "GR2",
  "sat_health",         "Q3. Удовлетворённость состоянием своего здоровья",            scale10,       "subject", "GR3",      "subject", "GR3",     "subject", "GR3",
  "sat_finance",        "Удовлетворённость своим финансовым положением",               scale10,       "subject", "GR4",      "subject", "GR4",     "subject", "GR4",
  "wealth",             "Q2.1. Самооценка уровня материального обеспечения",
    "1 малообеспеченные, 2 ниже среднего, 3 средний, 4 несколько выше среднего, 5 относительно состоятельные, 6 высокий",
                                                                                                       "ocenka",  "GR1",      "ocenka",  "GR1",     "subject", "GR21",
  "wealth_change",      "Q2.2. Изменение благосостояния за последний год",
    "1 не изменилось, 2 улучшилось, 3 ухудшилось",                                                     "ocenka",  "GR2",      "ocenka",  "GR2",     "subject", "GR23",
  "expectations",       "Ожидания: будете ли жить лучше в ближайший год",
    "1–5 (коды по бланку года)",                                                                       "ocenka",  "GR3",      "ocenka",  "GR3",     "subject", "GR24",
  "unexpected_expense", "Может ли домохозяйство покрыть непредвиденные расходы без займов",
    "1 да, 2 нет; в 2021 ещё 3 не актуально (в 2021 без суммы в формулировке, с 2022 — 30–40 тыс. тг)", "ocenka", "GR34",    "ocenka",  "GR35",    "ocenka",  "GR35",
  "unmet",              "Q18. Были ли случаи, когда не смогли воспользоваться услугами здравоохранения",
    "1 да, 2 нет, 3 нет, не было необходимости",                                                       "ocenka",  "GR318",    "ocenka",  "GR319",   "ocenka",  "GR319"
)

reasons <- tribble(
  ~k, ~label,
  1,  "самолечение",
  2,  "решил(а), что и так выздоровлю",
  3,  "высокая стоимость услуг",
  4,  "слишком дорогое лекарство",
  5,  "большие очереди",
  6,  "отсутствие специалиста",
  7,  "учреждения далеко / нет возможности доехать",
  8,  "отсутствие лекарств",
  9,  "плохое обслуживание / не доверяю",
  10, "другие причины"
) |>
  transmute(var = paste0("unmet_reason_", k),
            label = paste0("Q19. Причина, по которой не смогли воспользоваться медпомощью: ", label),
            codes = "1 отмечено, 0 не отмечено, NA — вопрос не задавался (Q18 ≠ 1)",
            f21 = "ocenka", c21 = paste0("GR319_", k), f22 = "ocenka", c22 = paste0("GR320_", k),
            f23 = "ocenka", c23 = paste0("GR320_", k))

harm <- bind_rows(harm, reasons)

# Длинная форма карты: год × переменная → файл и колонка (2024 = как 2023)
harm_long <- harm |>
  transmute(var, `2021` = paste(f21, c21), `2022` = paste(f22, c22),
            `2023` = paste(f23, c23), `2024` = paste(f23, c23)) |>
  pivot_longer(-var, names_to = "year", values_to = "src", names_transform = as.integer) |>
  filter(src != "NA NA") |>
  separate(src, c("file", "col"), sep = " ")

harm |>
  transmute(Переменная = var, Смысл = label,
            `2021` = paste(f21, c21), `2022` = paste(f22, c22), `2023–2024` = paste(f23, c23)) |>
  mutate(across(`2021`:`2023–2024`, \(x) na_if(x, "NA NA"))) |>
  knitr::kable()
```

## 2. Чтение и проверка D002

```{r read-d002}
check_codes <- function(x, allowed, what) {
  bad <- setdiff(unique(na.omit(x)), allowed)
  if (length(bad) > 0) stop(what, ": недопустимые коды ", paste(head(bad, 10), collapse = ", "))
}

allowed_codes <- function(var) {
  if (var == "wealth") return(as.character(1:6))
  if (var %in% c("wealth_change", "unmet", "unexpected_expense")) return(as.character(1:3))
  if (var == "expectations") return(as.character(1:5))
  if (startsWith(var, "unmet_reason")) return("1")
  as.character(c(1:10, 89))                       # шкалы удовлетворённости
}

read_d002 <- function(y) {
  s <- read_form(file.path(data_dir, "d002", y, "subject.csv"))
  o <- read_form(file.path(data_dir, "d002", y, "ocenka.csv"))
  stopifnot(!anyDuplicated(s$NOMER), !anyDuplicated(o$NOMER), setequal(s$NOMER, o$NOMER))

  src <- list(subject = s, ocenka = o)
  m <- filter(harm_long, year == y)

  # гармонизированные переменные с проверкой кодов
  harmonized <- map2(m$file, m$col, \(f, cl) {
    stopifnot(cl %in% names(src[[f]]))
    src[[f]][[cl]][match(s$NOMER, src[[f]]$NOMER)]
  }) |> set_names(m$var) |> as_tibble()
  iwalk(harmonized, \(x, v) check_codes(x, allowed_codes(v), paste(y, v)))

  # причины: 1/0 у тех, кому задавали вопрос (unmet = 1), NA у остальных
  harmonized <- harmonized |>
    mutate(across(starts_with("unmet_reason"),
                  \(x) if_else(unmet == "1", as.integer(x %in% "1"), NA_integer_)))
  stopifnot(sum(harmonized$unmet != "1" &
                  rowSums(select(harmonized, starts_with("unmet_reason")), na.rm = TRUE) > 0) == 0)

  bind_cols(
    tibble(year = as.integer(y), NOMER = s$NOMER, NOMP = s$NOMP, TE = s$TE, K = s$K, POL = s$POL,
           age = as.numeric(s$VOZ)),
    harmonized,
    rename_with(select(s, -NOMER), \(x) paste0("subj_", x)),
    rename_with(select(o, -NOMER)[match(s$NOMER, o$NOMER), ], \(x) paste0("oc_", x))
  )
}

d002 <- map(years, read_d002) |> list_rbind()

# Респондент в subject и ocenka — один и тот же человек (NOMP совпадает в 97–100% случаев)
d002 |>
  group_by(year) |>
  summarise(`Респондентов` = n(), `NOMP совпадает в subject и ocenka` =
              scales::percent(mean(subj_NOMP == oc_NOMP), 0.1)) |>
  knitr::kable()
```

## 3. Строка респондента из D008

Присоединяем по `NOMER` + `NOMP`. Регион и тип местности в D008 совпадают с D002, поэтому
дублирующие колонки не берём.

```{r read-d008}
d008 <- map(years, \(y) {
  read_form(file.path(data_dir, "d008", y, "kontr_k.csv")) |>
    mutate(year = as.integer(y))
}) |> list_rbind()
stopifnot(!anyDuplicated(d008[c("year", "NOMER", "NOMP")]))

d008_resp <- d008 |>
  select(-any_of(c("TE", "K", "GOD"))) |>
  rename_with(\(x) paste0("d008_", x), -c(year, NOMER, NOMP))

dataset <- d002 |> left_join(d008_resp, by = c("year", "NOMER", "NOMP"))
stopifnot(nrow(dataset) == nrow(d002))

dataset |>
  group_by(year) |>
  summarise(`Найдены в D008` = scales::percent(mean(!is.na(d008_RODSTVO)), 0.1)) |>
  knitr::kable()
```

## 4. Региональные показатели

Показатели здравоохранения региона за тот же год (`Data/health_regions.csv`):
текущие расходы организаций здравоохранения (БНС), врачи, средний медперсонал, койки и
население (система БНС «Талдау»). В 2021 году регионов 17 — области Абай, Жетісу и Ұлытау созданы
в 2022 году.

```{r regional}
regional <- read_csv(file.path(out_dir, "health_regions.csv"),
                     col_types = cols(year = col_integer(), TE = col_character(),
                                      region = col_character(), .default = col_double())) |>
  rename_with(\(x) paste0("reg_", x), -c(year, TE))
stopifnot(!anyDuplicated(regional[c("year", "TE")]))

dataset <- dataset |> left_join(regional, by = c("year", "TE"))
stopifnot(nrow(dataset) == nrow(d002), all(!is.na(dataset$reg_health_exp_pc)))
```

## 5. Уровень цен по регионам (ИПЦ)

Доходы дефлируются **региональным квартальным индексом потребительских цен** (БНС, система
«Талдау», показатель 703076, группа «Товары и услуги»). Исходный ряд сохранён в
`Data/regional_sources/taldau_703076_cpi_quarterly.csv`; его можно скачать заново:
`https://taldau.stat.gov.kz/ru/Api/GetIndexData/703076?period=5&dics=67,848,2753`
(ответ около 150 МБ — в нём все товарные группы, берём только «Товары и услуги»).

Как строится уровень цен:

1. По индексам «к предыдущему кварталу» строится цепочка уровней цен региона.
2. **Пропуск — I квартал 2022 года** у ВКО, Абая, Жетісу и Ұлытау (квартал раздела областей).
   Он восстанавливается точно: уровень II квартала 2022 года = уровень II квартала 2021 года ×
   индекс «к тому же кварталу прошлого года», а I квартал = II квартал / индекс «к предыдущему».
3. Для областей Абай, Жетісу и Ұлытау до 2022 года берётся уровень материнской области
   (ВКО, Алматинская, Карагандинская) — в 2021 году эти территории входили в неё.
4. **База — средний уровень цен 2024 года в своём регионе = 1.** Реальный доход = номинальный /
   уровень цен квартала, то есть «в ценах 2024 года».

Индекс показывает изменение цен во времени внутри региона, но не выравнивает уровень цен между
регионами.

```{r cpi}
cpi_raw <- read_csv(file.path(out_dir, "regional_sources", "taldau_703076_cpi_quarterly.csv"),
                    col_types = cols(year = col_integer(), quarter = col_integer(),
                                     cpi = col_double(), .default = col_character()))

cpi_te <- c(
  "ОБЛАСТЬ АБАЙ" = "10", "АКМОЛИНСКАЯ ОБЛАСТЬ" = "11", "АКТЮБИНСКАЯ ОБЛАСТЬ" = "15",
  "АЛМАТИНСКАЯ ОБЛАСТЬ" = "19", "АТЫРАУСКАЯ ОБЛАСТЬ" = "23", "ЗАПАДНО-КАЗАХСТАНСКАЯ ОБЛАСТЬ" = "27",
  "ЖАМБЫЛСКАЯ ОБЛАСТЬ" = "31", "ОБЛАСТЬ ЖЕТІСУ" = "33", "КАРАГАНДИНСКАЯ ОБЛАСТЬ" = "35",
  "КОСТАНАЙСКАЯ ОБЛАСТЬ" = "39", "КЫЗЫЛОРДИНСКАЯ ОБЛАСТЬ" = "43", "МАНГИСТАУСКАЯ ОБЛАСТЬ" = "47",
  "ПАВЛОДАРСКАЯ ОБЛАСТЬ" = "55", "СЕВЕРО-КАЗАХСТАНСКАЯ ОБЛАСТЬ" = "59",
  "ТУРКЕСТАНСКАЯ ОБЛАСТЬ" = "61", "ОБЛАСТЬ ҰЛЫТАУ" = "62", "ВОСТОЧНО-КАЗАХСТАНСКАЯ ОБЛАСТЬ" = "63",
  "Г.АСТАНА" = "71", "Г.АЛМАТЫ" = "75", "Г.ШЫМКЕНТ" = "79", "РЕСПУБЛИКА КАЗАХСТАН" = "00"
)
stopifnot(all(cpi_raw$region %in% names(cpi_te)))
parent_region <- c("10" = "63", "33" = "19", "62" = "35")   # новая область → материнская

# t — сквозной номер квартала; цепочка начинается с IV квартала 2020 года
quarter_t <- function(year, quarter) year * 4L + quarter - 1L
t_all <- quarter_t(2020L, 4L):quarter_t(2024L, 4L)
t_2021q4 <- quarter_t(2021L, 4L)

cpi <- cpi_raw |>
  transmute(TE = unname(cpi_te[region]), t = quarter_t(year, quarter), ratio = cpi / 100,
            base = if_else(startsWith(base, "к предыдущему"), "prev", "yoy")) |>
  pivot_wider(names_from = base, values_from = ratio)
stopifnot(!anyDuplicated(cpi[c("TE", "t")]))

price_chain <- function(te) {
  s <- filter(cpi, TE == te)
  prev <- s$prev[match(t_all, s$t)]
  yoy  <- s$yoy[match(t_all, s$t)]
  L <- rep(NA_real_, length(t_all))
  if (te %in% names(parent_region)) {
    early <- t_all <= t_2021q4
    L[early] <- price_chain(parent_region[[te]])[early]
  } else {
    L[1] <- 1
  }
  for (i in seq_along(t_all)[-1]) {
    if (!is.na(L[i])) next
    if (!is.na(prev[i]) && !is.na(L[i - 1])) {
      L[i] <- L[i - 1] * prev[i]
    } else if (i > 4 && !is.na(yoy[i]) && !is.na(L[i - 4])) {
      L[i] <- L[i - 4] * yoy[i]                                 # пропуск: через годовой индекс
      if (is.na(L[i - 1]) && !is.na(prev[i])) L[i - 1] <- L[i] / prev[i]
    }
  }
  L
}

price_q <- tibble(TE = setdiff(unname(cpi_te), "00")) |>
  mutate(level = map(TE, price_chain)) |>
  unnest_longer(level) |>
  mutate(t = rep(t_all, n() / length(t_all)), year = t %/% 4L, quarter = t %% 4L + 1L) |>
  filter(year >= 2021) |>
  group_by(TE) |>
  mutate(price = level / mean(level[year == 2024])) |>   # база: средний 2024 = 1
  ungroup() |>
  select(TE, year, quarter, t, price)

# Проверки: у старых регионов цены есть с 2021 года, у новых — с 2022; цепочка согласуется
# с официальным индексом «к тому же кварталу прошлого года» (расхождение — только округление)
new_te <- names(parent_region)
stopifnot(all(!is.na(price_q$price[!price_q$TE %in% new_te])),
          all(!is.na(price_q$price[price_q$TE %in% new_te & price_q$year >= 2022])))
yoy_check <- price_q |>
  group_by(TE) |>
  mutate(chain_yoy = price / price[match(t - 4L, t)]) |>
  ungroup() |>
  inner_join(select(cpi, TE, t, yoy), by = c("TE", "t")) |>
  filter(!is.na(chain_yoy), !is.na(yoy), !(TE %in% new_te & year == 2022))
cat("Максимальное расхождение цепочки с годовым ИПЦ, п.п.:",
    round(100 * max(abs(yoy_check$chain_yoy - yoy_check$yoy)), 2), "\n")
stopifnot(max(abs(yoy_check$chain_yoy - yoy_check$yoy)) < 0.005)

# Средний за год уровень цен региона (2024 = 1) — в датасет как reg_cpi
price_year <- price_q |>
  group_by(TE, year) |>
  summarise(reg_cpi = mean(price), .groups = "drop")

# Для сверки с официальной среднегодовой инфляцией: средний уровень цен по РК, 2021 = 100
tibble(level = price_chain("00"), t = t_all) |>
  mutate(year = t %/% 4L) |>
  filter(year >= 2021) |>
  group_by(Год = year) |>
  summarise(level = mean(level)) |>
  mutate(`Уровень цен РК (2021 = 100)` = round(100 * level / level[1], 1),
         `Рост за год, %` = round(100 * (level / lag(level) - 1), 1)) |>
  select(-level) |>
  knitr::kable()
```

## 6. Доходы домохозяйств (D004)

Доходы в D004 собираются поквартально (`kv_vopr11`): строка — член домохозяйства, у которого был
доход, колонки `GR1–GR23` — суммы по видам дохода за квартал, тг. Моделирование идёт на уровне
года, поэтому кварталы **усредняются**:

$$\text{доход в месяц} = \frac{\sum_{\text{кварталы участия}} \text{доход за квартал}}{3 \cdot \text{число кварталов участия}}$$

* **Кварталы участия** — по `kv_vopr0` (`REZ = 1`). Часть домохозяйств выбывает в течение года;
  деление на число кварталов участия не даёт им выглядеть бедными.
* **Денежный доход** — сумма всех `GR`, кроме `GR3` (уже входит в `GR2`) и натуральных `GR12`,
  `GR14`, `GR23`.
* **Реальный доход**: доход каждого квартала делится на уровень цен региона в этом квартале
  (раздел 5), затем усредняется — в ценах 2024 года.
* **Размер домохозяйства** — число членов по D008 (`KOL_CHL`, совпадает с числом строк).
  Душевой доход `inc_pc` = доход / размер (определение БНС), эквивалентный `inc_eq` =
  доход / √размер (шкала «квадратный корень» ОЭСР — учитывает экономию на общих расходах).
* **Пропуски**: если домохозяйство отказалось от D004 во всех кварталах, доходы — `NA`; если
  участвовало, но не указало ни одного дохода, — 0. Личный доход респондента — 0, если у него нет
  строки в `kv_vopr11` (в неё попадают только члены домохозяйства с доходом).

```{r income}
q_grid  <- expand_grid(year = years, quarter = 1:4)
gr_all   <- paste0("GR", 1:23)
gr_money <- paste0("GR", setdiff(1:23, c(3, 12, 14, 23)))

participation <- pmap(q_grid, \(year, quarter) {
  read_form(file.path(data_dir, "d004", year, paste0(quarter, "kv"), "kv_vopr0.csv")) |>
    transmute(year = as.integer(year), quarter, NOMER, REZ)
}) |> list_rbind()
stopifnot(!anyDuplicated(participation[c("year", "quarter", "NOMER")]),
          all(participation$REZ %in% c("1", "2")))

income_rows <- pmap(q_grid, \(year, quarter) {
  read_form(file.path(data_dir, "d004", year, paste0(quarter, "kv"), "kv_vopr11.csv")) |>
    mutate(year = as.integer(year), quarter = quarter)
}) |> list_rbind() |>
  mutate(across(all_of(gr_all), as.numeric))
stopifnot(!anyDuplicated(income_rows[c("year", "quarter", "NOMER", "NOMP")]),
          all(!is.na(as.matrix(income_rows[gr_all]))))

income_rows <- income_rows |>
  mutate(money = rowSums(across(all_of(gr_money)))) |>
  left_join(select(price_q, TE, year, quarter, price), by = c("TE", "year", "quarter")) |>
  mutate(money_real = money / price)
stopifnot(all(!is.na(income_rows$price)),
          # строки доходов есть только в кварталах участия
          nrow(semi_join(income_rows, filter(participation, REZ == "2"),
                         by = c("year", "quarter", "NOMER"))) == 0)

hh_income <- income_rows |>
  group_by(year, NOMER) |>
  summarise(money = sum(money), money_real = sum(money_real), across(all_of(gr_all), sum),
            .groups = "drop")

resp_income <- income_rows |>
  group_by(year, NOMER, NOMP) |>
  summarise(resp_money = sum(money), resp_money_real = sum(money_real), .groups = "drop")

income_hh <- participation |>
  group_by(year, NOMER) |>
  summarise(inc_quarters = sum(REZ == "1"), .groups = "drop") |>
  left_join(hh_income, by = c("year", "NOMER")) |>
  left_join(count(d008, year, NOMER, name = "inc_hh_size"), by = c("year", "NOMER")) |>
  mutate(
    inc_status = case_when(inc_quarters == 0 ~ "отказ во всех кварталах",
                           is.na(money) ~ "участвовало, доходов нет",
                           TRUE ~ "доход есть"),
    months = if_else(inc_quarters > 0, 3 * inc_quarters, NA_real_),
    across(c(money, money_real, all_of(gr_all)), \(x) coalesce(x, 0) / months),
    inc_hh = money, inc_hh_real = money_real,
    inc_pc = inc_hh / inc_hh_size, inc_pc_real = inc_hh_real / inc_hh_size,
    inc_eq = inc_hh / sqrt(inc_hh_size), inc_eq_real = inc_hh_real / sqrt(inc_hh_size),
    inc_share_wage = if_else(inc_hh > 0, (GR1 + GR2) / inc_hh, NA_real_),
    inc_share_pension = if_else(inc_hh > 0, GR4 / inc_hh, NA_real_),
    inc_social = as.integer(GR6 + GR8 + GR9 + GR10 > 0)
  ) |>
  rename_with(\(x) paste0("inc_", x), all_of(gr_all)) |>
  select(year, NOMER, months, starts_with("inc_"))

dataset <- dataset |>
  left_join(income_hh, by = c("year", "NOMER")) |>
  left_join(resp_income, by = c("year", "NOMER", "NOMP")) |>
  mutate(
    inc_resp = coalesce(resp_money, 0) / months,
    inc_resp_real = coalesce(resp_money_real, 0) / months,
    inc_resp_any = as.integer(inc_resp > 0),
    inc_eq_real_log = if_else(inc_eq_real > 0, log(inc_eq_real), NA_real_)
  ) |>
  # одна строка датасета = одно домохозяйство, поэтому средние и квинтили — по домохозяйствам
  group_by(year, TE) |>
  mutate(inc_eq_real_log_region = mean(inc_eq_real_log, na.rm = TRUE),
         inc_eq_real_log_within = inc_eq_real_log - inc_eq_real_log_region) |>
  group_by(year) |>
  mutate(inc_quintile = ntile(inc_eq, 5)) |>
  ungroup() |>
  select(-months, -resp_money, -resp_money_real) |>
  left_join(price_year, by = c("TE", "year"))

# Проверки
inc_gr_money <- paste0("inc_", gr_money)
stopifnot(nrow(dataset) == nrow(d002),
          all(!is.na(dataset$inc_quarters)),                       # все ДХ D002 есть в D004
          all(is.na(dataset$inc_hh) == (dataset$inc_status == "отказ во всех кварталах")),
          all(abs(rowSums(dataset[inc_gr_money]) - dataset$inc_hh) < 1e-6, na.rm = TRUE),
          all(dataset$inc_resp <= dataset$inc_hh + 1e-6, na.rm = TRUE),
          all(!is.na(dataset$reg_cpi)),
          !anyDuplicated(dataset[c("year", "NOMER")]))

dataset |>
  group_by(Год = year) |>
  summarise(`Доход есть` = sum(inc_status == "доход есть"),
            `Участвовало, доходов нет` = sum(inc_status == "участвовало, доходов нет"),
            `Отказ во всех кварталах (NA)` = sum(inc_status == "отказ во всех кварталах"),
            `Неполное участие (1–3 кв.)` = sum(inc_quarters %in% 1:3),
            `Медиана inc_pc, тг/мес` = round(median(inc_pc, na.rm = TRUE)),
            `Медиана inc_pc_real, тг 2024/мес` = round(median(inc_pc_real, na.rm = TRUE)),
            `Медиана inc_eq_real` = round(median(inc_eq_real, na.rm = TRUE)),
            `Личный доход > 0 (15+)` = scales::percent(mean(inc_resp_any[age >= 15], na.rm = TRUE), 0.1)) |>
  knitr::kable()
```

## 7. Производные поля и порядок столбцов

```{r derived}
inc_cols <- c("inc_status", "inc_quarters", "inc_hh_size",
              "inc_hh", "inc_pc", "inc_eq", "inc_hh_real", "inc_pc_real", "inc_eq_real",
              "inc_eq_real_log", "inc_eq_real_log_region", "inc_eq_real_log_within", "inc_quintile",
              "inc_share_wage", "inc_share_pension", "inc_social",
              "inc_resp", "inc_resp_real", "inc_resp_any", paste0("inc_", gr_all))
stopifnot(setequal(inc_cols, grep("^inc_", names(dataset), value = TRUE)))

region_names <- c(
  "10" = "Абай", "11" = "Акмолинская", "15" = "Актюбинская", "19" = "Алматинская",
  "23" = "Атырауская", "27" = "Западно-Казахстанская", "31" = "Жамбылская", "33" = "Жетісу",
  "35" = "Карагандинская", "39" = "Костанайская", "43" = "Кызылординская",
  "47" = "Мангистауская", "55" = "Павлодарская", "59" = "Северо-Казахстанская",
  "61" = "Туркестанская", "62" = "Ұлытау", "63" = "Восточно-Казахстанская",
  "71" = "г. Астана", "75" = "г. Алматы", "79" = "г. Шымкент"
)
stopifnot(all(dataset$TE %in% names(region_names)))

dataset <- dataset |>
  mutate(region_name = unname(region_names[TE]),
         area = if_else(K == "2", "Село", "Город"),
         sex = if_else(POL == "2", "Женщина", "Мужчина"),
         under15 = age < 15,
         across(all_of(setdiff(harm$var, reasons$var)), as.integer)) |>
  select(year, NOMER, NOMP, TE, region_name, K, area, POL, sex, age, under15,
         all_of(harm$var), starts_with("d008_"), all_of(inc_cols), starts_with("reg_"),
         starts_with("subj_"), starts_with("oc_"))

cat("Строк:", nrow(dataset), " столбцов:", ncol(dataset),
    " младше 15 лет:", sum(dataset$under15), "\n")
```

## 8. Подписи столбцов

Подпись хранится в атрибуте `label` каждого столбца. Для исходных колонок `subj_*` и `oc_*`
подпись говорит, какой гармонизированной переменной колонка соответствует в каждом году; если
колонка не гармонизирована, её смысл нужно смотреть по бланку анкеты соответствующего года.

```{r labels}
base_labels <- tribble(
  ~var,          ~label,                                                            ~source,             ~codes,
  "year",        "Год обследования",                                               "—",                  "2021–2024",
  "NOMER",       "Идентификатор домохозяйства (ГГГГ + номер; между годами не связывает)", "D002",       "",
  "NOMP",        "Номер респондента в домохозяйстве (01 — глава)",                 "D002",               "",
  "TE",          "Код региона (2 знака КАТО)",                                      "D002",               "10…79; в 2021 — 17 регионов",
  "region_name", "Название региона",                                                "по коду TE",         "",
  "K",           "Тип населённого пункта (код)",                                   "D002",               "1 город, 2 село",
  "area",        "Тип населённого пункта",                                          "по коду K",          "Город / Село",
  "POL",         "Пол респондента (код)",                                           "D002",               "1 мужской, 2 женский",
  "sex",         "Пол респондента",                                                 "по коду POL",        "Мужчина / Женщина",
  "age",         "Возраст респондента, лет",                                        "D002 subject (VOZ)", "в 2022–2024 встречаются значения < 15 и −1",
  "under15",     "Флаг: респондент младше 15 лет (артефакт данных; анкета рассчитана на 15+)", "по age", "TRUE / FALSE"
)

harm_dict <- harm |>
  left_join(harm_long |>
              group_by(var) |>
              summarise(source = paste0("D002: ", paste(unique(paste0(year, " ", file, ".", col)),
                                                         collapse = "; ")), .groups = "drop"),
            by = "var") |>
  select(var, label, source, codes)

d008_labels <- c(
  RODSTVO = "Отношение к главе домохозяйства: 1 глава, 2 супруг(а), 3 сын/дочь, 4 отец/мать, 5 брат/сестра, 6 дед/бабушка, 7 внук/внучка, 8 другое родство, 9 не родственник",
  KOL_CHL = "Число членов домохозяйства",
  GOD_ROJD = "Год рождения (нет в 2021)", MES_ROJD = "Месяц рождения (нет в 2021)",
  ROST = "Рост, см",
  SEM_POL = "Семейное положение (18+): 1 никогда не состоял(а), 2 в браке, 3 вдовец/вдова, 4 разведён(а)",
  UROV = "Образование: 1 дошкольное, 2 начальное, 3 основное среднее, 4 среднее / ТиПО, 5 высшее, 6 послевузовское, 7 нет",
  VR_OTS = "Временно отсутствует / присутствует на 1 января (статус + причина)",
  IZM_SOST = "Переключатель: состав домохозяйства менялся (0/1)",
  PR_IZA = "Изменение состава в апреле (статус × причина)", PR_IZI = "Изменение состава в июле (статус × причина)",
  PR_IZO = "Изменение состава в октябре (статус × причина)", PR_IZYA = "Изменение состава в январе (статус × причина)",
  STATUS = "Статус основной деятельности на 1 января (15+): 1 наёмный, 2 не по найму, 3 безработный, 4 пенсионер, 5 учащийся, 6 домохозяйство/уход, 7 нетрудоспособный, 8 прочие неактивные",
  STATUSF = "11 — работает по найму у физического лица",
  IZM_STATUS = "Переключатель: статус менялся в течение года (0/1)",
  STATUS1 = "Статус в 1 квартале (коды как STATUS)", STATUS2 = "Статус во 2 квартале (коды как STATUS)",
  STATUS3 = "Статус в 3 квартале (коды как STATUS)", STATUS4 = "Статус в 4 квартале (коды как STATUS)",
  STATUSF1 = "Работа у физлица, 1 квартал", STATUSF2 = "Работа у физлица, 2 квартал",
  STATUSF3 = "Работа у физлица, 3 квартал", STATUSF4 = "Работа у физлица, 4 квартал",
  ZT = "Время на заполнение (не заполнено)",
  FIZ = "Занятия физкультурой (только 2024): 1 самостоятельно, 2 в учебном заведении, 3 профессионально, 4 нет",
  FIZM = "Где занимается физкультурой (2024): 1 секции/залы, 2 самостоятельно, 3 и то и другое",
  FIZCH = "Частота занятий физкультурой (2024): 1–7 дней в неделю, 8 от случая к случаю",
  FIZMIN = "Средняя длительность занятия, минут (2024)"
)

reg_labels <- c(
  reg_region = "Название региона в региональном файле",
  reg_population = "Численность населения региона (Талдау, показатель 703831)",
  reg_health_exp_pc = "Текущие расходы организаций здравоохранения и социального обслуживания на человека, тг (БНС, ФХД, лист 1.1; все годы)",
  reg_doctors_per10k = "Врачи всех специальностей на 10 000 населения (Талдау 704315 / население)",
  reg_nurses_per10k = "Средний медицинский персонал на 10 000 населения (Талдау 704317 / население)",
  reg_beds_per10k = "Больничные койки на 10 000 населения (Талдау 704310 / население)",
  reg_health_exp_med_pc = "Текущие расходы организаций здравоохранения (без соцуслуг) на человека, тг (БНС, лист 1.2; 2022–2024)",
  reg_hospital_exp_pc = "Текущие расходы больничных организаций на человека, тг (БНС, лист 1.3; 2022–2024)",
  reg_primary_exp_pc = "Текущие расходы общей врачебной практики на человека, тг (БНС, лист 1.4; 2022–2024)",
  reg_cpi = "Средний за год уровень потребительских цен региона, средний 2024 = 1 (ИПЦ Талдау 703076)"
)

income_names <- c(
  GR1 = "работа по найму", GR2 = "работа не по найму (самозанятость, предпринимательство)",
  GR3 = "в т. ч. продажа сельхозпродукции (часть GR2, в итог не входит)",
  GR4 = "пенсии по возрасту", GR5 = "стипендии", GR6 = "адресная социальная помощь",
  GR7 = "жилищная помощь", GR8 = "госпособия семьям с детьми", GR9 = "государственные социальные пособия",
  GR10 = "специальные госпособия", GR11 = "другие трансферты от государства",
  GR12 = "соцтрансферты в натуральной форме (в денежный доход не входят)",
  GR13 = "материальная помощь деньгами", GR14 = "материальная помощь в натуре (в денежный доход не входит)",
  GR15 = "прочие трансферты", GR16 = "алименты", GR17 = "продажа недвижимости",
  GR18 = "продажа имущества", GR19 = "доход от собственности", GR20 = "сдача жилья в аренду",
  GR21 = "сдача земли и техники в аренду", GR22 = "прочие денежные поступления",
  GR23 = "дотации и льготы (в денежный доход не входят)"
)

src_inc <- "D004 kv_vopr11 (+ kv_vopr0, D008)"
src_real <- "D004 kv_vopr11 + ИПЦ Талдау 703076"
money_def <- "денежный доход = GR1–GR23 без GR3, GR12, GR14, GR23"
inc_labels <- tribble(
  ~var,                     ~label,                                                                          ~source,   ~codes,
  "inc_status",             "Данные о доходе домохозяйства в D004",                                         src_inc,   "доход есть / участвовало, доходов нет (доход 0) / отказ во всех кварталах (доходы NA)",
  "inc_quarters",           "Число кварталов года, в которых домохозяйство участвовало в D004",             "D004 kv_vopr0 (REZ = 1)", "0–4",
  "inc_hh_size",            "Размер домохозяйства, человек",                                                "D008 (KOL_CHL)", "",
  "inc_hh",                 paste0("Денежный доход домохозяйства, тг в месяц, в среднем за кварталы участия (", money_def, ")"), src_inc, "",
  "inc_pc",                 "Денежный доход на члена домохозяйства, тг в месяц (inc_hh / inc_hh_size)",    src_inc,   "",
  "inc_eq",                 "Эквивалентный денежный доход, тг в месяц (inc_hh / √inc_hh_size, шкала «квадратный корень» ОЭСР)", src_inc, "",
  "inc_hh_real",            "Денежный доход домохозяйства в ценах 2024 года, тг в месяц (каждый квартал / уровень цен региона)", src_real, "",
  "inc_pc_real",            "Доход на члена домохозяйства в ценах 2024 года, тг в месяц",                  src_real,  "",
  "inc_eq_real",            "Эквивалентный доход в ценах 2024 года, тг в месяц",                           src_real,  "",
  "inc_eq_real_log",        "log(inc_eq_real) — основная мера дохода для регрессий",                       src_real,  "NA при нулевом доходе",
  "inc_eq_real_log_region", "Среднее inc_eq_real_log по региону и году (уровень региона)",                  src_real,  "",
  "inc_eq_real_log_within", "inc_eq_real_log − inc_eq_real_log_region (положение относительно своего региона)", src_real, "",
  "inc_quintile",           "Квинтиль эквивалентного дохода inc_eq внутри года",                            src_inc,   "1 — 20% беднейших … 5 — 20% богатейших",
  "inc_share_wage",         "Доля работы по найму и не по найму (GR1 + GR2) в денежном доходе",            src_inc,   "0–1; NA при нулевом доходе",
  "inc_share_pension",      "Доля пенсий (GR4) в денежном доходе",                                          src_inc,   "0–1; NA при нулевом доходе",
  "inc_social",             "Домохозяйство получает адресную помощь, пособия на детей, ГСП или спецпособия (GR6, GR8–GR10)", src_inc, "1 да, 0 нет",
  "inc_resp",               "Личный денежный доход респондента, тг в месяц, в среднем за кварталы участия домохозяйства", src_inc, "0 — нет своего дохода",
  "inc_resp_real",          "Личный денежный доход респондента в ценах 2024 года, тг в месяц",             src_real,  "0 — нет своего дохода",
  "inc_resp_any",           "У респондента есть свой денежный доход",                                       src_inc,   "1 да, 0 нет"
) |>
  bind_rows(tibble(var = paste0("inc_", gr_all),
                   label = paste0("Доход домохозяйства по виду ", gr_all, ": ", income_names[gr_all],
                                  ", тг в месяц, номинальный"),
                   source = paste0("D004 kv_vopr11, ", gr_all), codes = ""))

raw_label <- function(col, prefix, file) {
  orig <- sub(paste0("^", prefix), "", col)
  hits <- harm_long |> filter(file == !!file, col == orig) |> arrange(year)
  meaning <- if (nrow(hits) == 0) {
    "негармонизированная колонка — смысл по бланку анкеты года"
  } else {
    paste0("в ", hits$year, ": ", hits$var, collapse = "; ")
  }
  paste0("Исходная колонка ", file, ".csv ", orig, " — ", meaning)
}

dictionary <- bind_rows(
  base_labels,
  harm_dict,
  tibble(var = grep("^d008_", names(dataset), value = TRUE)) |>
    mutate(orig = sub("^d008_", "", var),
           label = coalesce(d008_labels[orig], paste("Колонка D008", orig)),
           source = paste0("D008 kontr_k.csv, ", orig), codes = "") |>
    select(-orig),
  inc_labels,
  tibble(var = grep("^reg_", names(dataset), value = TRUE)) |>
    mutate(label = coalesce(reg_labels[var], var), source = "Региональные показатели", codes = ""),
  tibble(var = grep("^subj_", names(dataset), value = TRUE)) |>
    mutate(label = map_chr(var, \(v) raw_label(v, "subj_", "subject")),
           source = "D002 subject.csv", codes = ""),
  tibble(var = grep("^oc_", names(dataset), value = TRUE)) |>
    mutate(label = map_chr(var, \(v) raw_label(v, "oc_", "ocenka")),
           source = "D002 ocenka.csv", codes = "")
)

# в каждой ли колонке есть подпись, и нет ли подписей без колонок
stopifnot(setequal(dictionary$var, names(dataset)), !anyDuplicated(dictionary$var))

# подпись = смысл + коды; именно её показывает RStudio в View()
full_label <- with(dictionary, if_else(codes == "" | is.na(codes), label, paste0(label, " [", codes, "]")))
names(full_label) <- dictionary$var
for (v in names(dataset)) attr(dataset[[v]], "label") <- unname(full_label[v])

dictionary |>
  filter(!startsWith(var, "subj_"), !startsWith(var, "oc_")) |>
  head(90) |>
  knitr::kable(caption = "Начало словаря (без исходных колонок subj_ и oc_)")
```

## 9. Сохранение

```{r save}
saveRDS(dataset, file.path(out_dir, "health_quality_dataset.rds"))
write_csv(dataset, file.path(out_dir, "health_quality_dataset.csv"), na = "")
write_csv(dictionary, file.path(out_dir, "health_quality_dictionary.csv"), na = "")

# проверка: подписи переживают сохранение
check <- readRDS(file.path(out_dir, "health_quality_dataset.rds"))
stopifnot(identical(attr(check$quality_state, "label"), unname(full_label["quality_state"])))

tibble(Файл = c("health_quality_dataset.rds", "health_quality_dataset.csv", "health_quality_dictionary.csv"),
       `Размер, МБ` = round(file.size(file.path(out_dir, Файл)) / 1e6, 1)) |>
  knitr::kable()
```
